【裁判字號】    93,上重訴,93
【裁判日期】    950110
【裁判案由】    殺人等
【裁判全文】
臺灣高等法院刑事判決
上  訴  人
即  被  告  丙○○
選任辯護人  羅美鈴  律師
上列上訴人因殺人等案件，不服臺灣桃園地方法院93年度重訴字
第27號，中華民國93年11月19日第一審判決（起訴案號：臺灣桃
園地方法院檢察署93年度偵字第396號），提起上訴，本院判決
如下：
    主  文
原判決關於殺人暨定執行刑部分均撤銷。
丙○○殺人，處無期徒刑，褫奪公權終身，扣案尖刀壹支沒收。
    事  實
一、丙○○於民國（下同）92年12月31日下午5、6時許，駕駛車
    號Ｂ9─4548號自小客車搭載蔡杰璋、陳韋君、林瓊雯，由
    臺中市○○○○道上國道一號高速公路欲至臺北參加跨年晚
    會，車行至苖栗縣頭份鎮後，即下交流道改行國道三號高速
    公路北上，因適逢元旦假期，沿途車量甚多，於經過龍潭收
    費站後，車流已達壅塞程度，丙○○為能儘速抵達臺北，行
    進間不斷利用車輛間之空隙變換車道，其後一部行駛外線車
    道之廂型車因不願讓丙○○超車，兩車互不相讓，引起丙○
    ○不悅，強行開至該廂型車之車前減速，將該廂型車攔阻在
    外側車道後，即手持其所有之鋁製球棒（下稱鋁棒）下車，
    要求該廂型車駕駛下車，該廂型車駕駛不予理會由路肩超車
    離去，丙○○更加不悅，憤而返回車上駕車沿路追逐，沿途
    見有相似車型之車即加攔阻，其中一部廂型車遭丙○○搖下
    車窗示意停車，惟經該車駕駛表示丙○○所追逐之車在前方
    ，丙○○即加速向前，見一部由張孟光所駕駛之車號5Ｄ─
    4112號休旅車行駛於內側車道，丙○○認為該部休旅車即是
    之前不讓其超車之廂型車，即由中間車道往內側車道行駛，
    欲加以攔阻，行至北上65公里922公尺處，丙○○終以其所
    駕駛之自小客車斜插入內側車道之方式，迫使張孟光停車，
    丙○○隨即手持鋁棒下車，走至張孟光休旅車駕駛座旁敲擊
    車窗玻璃，要求張孟光搖下車窗，惟張孟光不予理會，欲倒
    車離去，丙○○見狀勃然大怒，乃基於傷害及毀損之犯意，
    以手持之鋁棒將張孟光所駕駛之休旅車左側前、後車窗玻璃
    悉數砸毀，並傷及張孟光之左顳部及左前臂，致張孟光左顳
    部有皮下瘀傷、左前臂外側近手腕部有8乘8公分鈍傷。而丙
    ○○右手大拇指亦於敲打車窗玻璃時割傷（以上傷害、毀損
    部份，業經原審判刑確定）。丙○○砸毀張孟光休旅車車窗
    玻璃後，認已達教訓之目的，即轉身往其所駕駛之車輛方向
    走去，惟張孟光因於駕車前曾飲用酒精性飲料達高度酩酊醉
    意，故較為激動，不甘損失，下車追上前去欲與丙○○理論
    ，兩人即在兩車間之空隙互為拉扯、扭打，丙○○基於接續
    傷害之犯意，再持鋁棒揮擊張孟光，致張孟光再受有右顳部
    、左側第2、3肋間，左側第5、6肋間，及右側第7、8肋間肋
    骨明顯外傷、右手第2、3手指達中及近端指均有鈍器傷、右
    膝蓋關節下方約5公分有4乘4公分鈍傷，其後丙○○之鋁棒
    因不明原因脫離持有，遺留在現場，丙○○為求脫身，迅即
    返回其自小客車駕駛座上，惟張孟光緊跟在後，在駕駛座前
    彎腰抓住丙○○之衣服要其下車，丙○○此時見張孟光抓住
    自己，已無法脫身，竟另起殺人犯意，伸手自其駕駛座方向
    盤下方之置物處，取出其所有之尖刀一把（含刀鞘，該刀非
    屬槍砲彈藥刀械管制條例之刀械），將尖刀自刀鞘內抽出，
    朝張孟光前胸左鎖骨外下外緣處用力刺去，傷口深達26公分
    ，刀刃傷及昇主動脈、肺主動脈，並刺穿左側頂端之肺囊壁
    層，張孟光受此巨創，鮮血立時自衣領間湧出不支倒地，詎
    丙○○仍不罷手，認為張孟光已記下其車號，如刺殺一刀未
    死，日後恐為警循線追緝，竟再持刀朝仰躺於地已無反抗能
    力之張孟光胸部，以雙手握刀，由左上而右下方式連刺二刀
    ，致張孟光胸部左乳頭上方4公分處及雙乳中線下方約8公分
    處，各受有深達12公分、22公分之穿刺傷，丙○○見張孟光
    已無反應，持刀返回車上，對車上的人說「要給他死」，隨
    即駕車下大溪交流道，以避警追查，該刀鞘遺留在現場，未
    及取回。途中路經一檳榔攤，丙○○停車下車清洗身上及車
    門縫血跡，以湮滅事證，並將其不慎割傷之右手拇指包紮，
    及擦拭尖刀再以報紙將尖刀包裹，之後即沿大溪、八德、鶯
    歌、樹林而至臺北。抵達臺北後，丙○○與蔡杰璋、陳韋君
    、林瓊雯等四人至西門町速食店吃東西。吃完後，陳韋君、
    林瓊雯因心情已受影響，向丙○○表示不想參加跨年晚會而
    先行離去，丙○○即與蔡杰璋駕車在臺北市中正紀念堂等處
    閒逛，其後將蔡杰璋送返其位於臺北縣板橋市住處後，丙○
    ○即駕車返回臺中。而張孟光嗣雖經路人報警送醫急救，惟
    仍於同日晚上8時許不治死亡。
    警方據報後，趕至現場，查獲丙○○遺留在現場之刀鞘及鋁
    棒。
二、丙○○於高速公路人車往來頻繁之情形下，因超車之糾紛，
    公然殺人，引起社會震驚，且有秘密證人記下丙○○之車號
    向警方檢舉，丙○○又於相隔一日在臺中縣大里市再犯持刀
    傷害乙○○重傷案，經警循線追查並聲請核發通訊監察書，
    得知丙○○將於93年1月3日駕車北上，調派警力於國道一號
    高速公路沿線佈署，於同日1時50分許，在國道一號高速公
    路北向造橋收費站查獲丙○○，並在丙○○所駕駛之車號Ｂ
    9─4548號自小客車上查獲鋁棒1支（係丙○○竊自乙○○
    ）、尖刀1支、行動電話2支（0000000000、0000000000）、
    丙○○殺張孟光時所穿著之衣褲、93年1月2日自由時報剪報
    （報導本件國道發生之兇殺案）及毒品安非他命、Ｋ他命及
    吸食器（毒品部分由檢察官另行處理）。
三、案經被害人張孟光配偶甲○○、母張林秀如告訴及內政部警
    政署國道公路警察局第六警察隊報請臺灣桃園地方法院檢察
    署檢察官偵查起訴（丙○○所犯傷害張孟光【包括毀損張孟
    光車窗玻璃】、傷害乙○○致重傷及竊盜乙○○財物【鋁棒
    】部分，經原審判處罪刑，丙○○提起上訴後，於本院審理
    時，對該三部分撤回上訴而確定）。
    理  由
壹、被告犯罪之證據：
一、上訴人即被告丙○○於原審對於上揭時、地持鋁棒毀損被害
    人張孟光所駕駛自小客車之左側前後車窗玻璃，及以尖刀刺
    殺被害人張孟光之事實，坦承不諱，惟辯稱伊敲毀被害人休
    旅車車窗玻璃後，發現伊可能認錯人，伊有向被害人張孟光
    道歉，惟被害人張孟光仍下車找伊理論，兩人進而拉扯扭打
    ，伊走回自小客車駕駛座，然被害人張孟光仍不願罷休，伊
    即取出原放置於駕駛座方向盤下方置物處之尖刀，伊原只是
    想要嚇嚇被害人張孟光，但被害人張孟光此時卻突然向前，
    尖刀因此不慎刺向被害人張孟光胸部，被害人張孟光隨即倒
    地，之後，伊就不知為何會再拿刀刺被害人張孟光二刀或三
    刀，伊當時並沒有說「要給他死」的話云云。被告於本院審
    理時則直承殺害張孟光，惟否認有說「要給他死」的話。
二、經查：被告於92年12月31日下午5、6時許，駕駛其所有之車
    號Ｂ9─4548號自小客車搭載友人蔡杰璋、陳韋君、林瓊雯
    北上臺北，欲參加在臺北舉行之跨年晚會，沿途行經國道三
    號高速公路時，被告究如何與他車因超車發生爭執？又行至
    案發地點即北上65公里922公尺處時，被告如何攔下並毀損
    被害人張孟光所駕駛之車號5Ｄ─4112號休旅車之車窗玻璃
    ？被告又如何刺殺被害人張孟光？乃至被告於刺殺被害人張
    孟光後如何離開現場？及其離開後又發生何事等情，當時乘
    坐於被告自小客車上之證人蔡杰璋、陳韋君、林瓊雯於原審
    審理時分別結證如下：
(1)、證人蔡杰璋證稱：92年12月31日下午約5、6時，被告駕駛豐
    田牌自小客車，搭載伊及陳韋君、林瓊雯三人欲至臺北參加
    跨年晚會，伊坐在副駕駛座，陳韋君坐伊後面，林瓊雯坐駕
    駛座後面，車子由臺中市○○○○道上國道一號高速公路，
    行至苖栗縣頭份鎮○○○○○道三號高速公路北上，沿途被
    告開的速度很快，趕著上臺北，行駛至龍潭、大溪路段，當
    時車流量很多，前後都是車，至案發地點，被告將一部黑色
    休旅車攔在內側車道，兩車前後距離約一部車子（寬），被
    告下車走至被害人休旅車駕駛座旁，伊沒有看到被告手上有
    拿東西，之後伊就聽到玻璃破碎的聲音，二、三分鐘後，被
    告打開車門坐於駕駛座，車門未關，被害人生氣的走到駕駛
    座旁與被告拉扯，在拉扯中伊有看到被告手上有一把尖刀，
    之後伊看見被害人慢慢的倒地，被告就下車，約一分鐘內回
    到車上，手上還拿著那把尖刀，伊沒有看到刀鞘，且伊都沒
    有聽到被害人的哀叫聲，被告上車後就將車子開走由最近的
    交流道下高速公路，並用抹布擦拭尖刀後用報紙將尖刀包起
    來，途中有在一處檳榔攤停留，被告用水清洗手上的血跡，
    之後車子就沿鶯歌、樹林到臺北中正紀念堂，四人先至西門
    町麥當勞吃東西，吃完後陳韋君、林瓊雯先離開，之後被告
    就載伊在中正紀念堂附近繞，後來就載伊回板橋家，伊就與
    被告分手；被告在沿路都沒有說在高速公路發生何事，我們
    也都不敢問，被告的情緒也沒有什麼變化，伊事後沒有報警
    ，因害怕被告報復，被告曾用衛生紙沾濕擦拭方向盤及駕駛
    座車門邊緣的血跡等語（見原審卷(一)第99頁至第134頁審判
    筆錄）。
(2)、證人林瓊雯證稱：當日伊搭乘被告所駕駛之自小客車欲至臺
    北參加跨年晚會，伊坐在被告駕駛座後面，蔡杰璋坐副駕駛
    座，陳韋君坐在副駕駛座後面，從臺中往臺北高速公路上，
    被告有與人因超車發生爭執，被告有下車並叫對方下車，但
    對方沒有理會而開走，被告上車繼續開，要攔下擦撞他的那
    部車，之後被告將車斜停在那部車的前面，將那部車在內側
    車道攔下來，第一次攔下來時，對方不下來，被告又開車繼
    續追，被告前後攔下三部車，之後在內側車道攔下被害人的
    車，當時被告是停在被害人車子的前面，有跨越二線車道，
    被告下車拿一枝球棒走到後面那台車，發生什麼事，伊不知
    道，之後被告不知過了多久走回車上，手上已沒有拿球棒，
    後面那台車的駕駛跑過來被告車子的駕駛座旁邊叫被告下車
    ，當時被告坐在駕駛座，車門未關，被告不出來，那個人就
    抓被告的衣服，被告從車子的下方拿出不知道是什麼東西出
    來，之後伊就看到被害人摸胸部，手上有血，血由外套的裡
    面冒出來，就昏倒，當時被告仍坐在駕駛座上，之後被告馬
    上下車站著拿刀子朝被害人又刺兩刀，刺那個部位不清楚，
    伊沒有聽到被害人叫聲，被告連續刺兩刀後上車將車開走，
    有對我們說「要給他死」，之後下交流道，經過一個檳榔攤
    ，被告有用布擦拭刀子再用報紙包起來，被告手上的傷叫檳
    榔攤幫他包一包，之後車子開到西門町去吃麥當勞，吃完後
    伊與陳韋君先走，被告從高速公路殺被害人到吃完麥當勞與
    伊分手，其情緒都一樣（見原審卷(一)第156頁至第177頁審判
    筆錄）。
(3)、證人陳韋君證稱：案發當日與被告、蔡杰璋、林瓊雯搭被告
    自小客車至臺北欲參加跨年晚會，由被告開車，蔡杰璋坐副
    駕駛座，伊坐右後座，林瓊雯坐左後座，沿途不知開到什麼
    地方有聽到被告及蔡杰璋說車子擋住他們，還撞到等語，之
    後被告就在找那一部撞到我們的車子，被告共攔了幾部車不
    清楚，之後被告右手握方向盤，左手拿球棒，開窗戶跟旁邊
    的車子說是不是你撞到我，就往左側開，伊只知道車子往內
    開，如何攔下那部車伊不知道，之後被告的車子就停在一部
    車子的前面，兩部車的距離沒多遠，約2公尺，被告打開車
    門下車，拿球棒走向後面那台車，之後有聽到玻璃碎掉的聲
    音，伊有往後看，但沒看清楚，過了幾分鐘被告走回車上，
    沒有看到手上拿著球棒，被告坐回駕駛座，被告有和那個人
    拉扯推來推去，之後那個人就倒下去，有看到被告刺的動作
    ，刺2下或3下，之後被告就坐回車上，手上拿一把刀，就把
    車開走，被告在他的座位上拿報紙、衛生紙擦拭刀子，之後
    用報紙包起來，之後車子有下交流道，停在一個檳榔攤，被
    告在那邊處理那把刀，還有用衛生紙把他受傷的右手擦一擦
    ，被告在刺被害人上車後，有說「給他死」這句話，還有問
    我們有沒有嚇到，我們跟他說有，之後車子往臺北的方向開
    ，先去西門町吃東西，之後伊即與林瓊雯先離開，被告在殺
    人前後情緒看起來一樣，被告的刀子是從駕駛座右邊腳下面
    拿出來的等語（見原審卷(一)第178頁至第196頁審判筆錄）。
三、依上述證人蔡杰璋、林瓊雯、陳韋君之證詞內容，渠等均證
    稱，被告在國道三號高速公路上曾因超車問題，連續追逐攔
    下多部汽車，迄案發地點時在內側車道攔下本案被害人所駕
    駛之休旅車後，被告先持球棒敲毀被害人休旅車之玻璃，其
    後被告與被害人發生拉扯，被告坐回其自小客車之駕駛座，
    被害人站於駕駛座車門旁抓住被告衣服要被告下車，被告即
    自駕駛座下方拿出尖刀，被害人即受刺倒地，之後被告又下
    車刺二刀或三刀等情一致，惟對於被告持球棒砸毀被害人所
    駕駛休旅車之左側前、後車窗玻璃後，在被告回到駕駛座之
    前，被告與被害人究發生何事，如何「拉扯、推來推去」？
    被告所持之球棒為何脫離其持有？及被告在駕駛座上以何姿
    勢、方式持尖刀刺被害人等情形，證人蔡杰璋、林瓊雯、陳
    韋君或稱沒看到，或稱不記得等語。
四、證人即在高速公路當場目擊被告行兇過程之證人Ａ１（依證
    人保護法列為秘密證人，姓名年籍附於原審不得閱覽卷）於
    原審審理時證稱：92年12月31日下午約6時30分許，伊駕車
    行經國道三號高速公路北上，車行至龍潭收費站時即開始塞
    車，經過案發地點伊當時係行駛在內側車道，因前方車輛堵
    住，伊就想切到右邊中間車道，因後方有來車，伊無法完全
    切入，被迫停止，因此當伊車子經過前方堵住之車子時，伊
    車子幾乎呈靜止狀態，伊有看到兩台車停在內側車道，兩車
    的距離約一個車身左右，有兩人在兩部車中間爭執，後面那
    台車的前車窗及駕駛座的玻璃破掉，之後其中有一個人跑回
    前面那台車打開左邊的車門，彎腰從車上拿出一個東西，是
    一個細長狀有金屬反光的東西，拿那個東西戳另外一個人上
    半身，被戳的那個人倒地，倒在較靠近後面那台車車頭位置
    ，之後又被拿金屬反光物的人兩手握刀從他上半身刺下去，
    戳他的人彎腰下去刺了以後拔起來又彎腰刺下去，刺二至三
    下，前面那個人跑回前面那台車拿東西時，另一個人並沒有
    尾隨，時間很短，後面那個人可能還沒反應過來，他還留在
    爭執的原地，是跑回車上的那個人拿兇器跑回原地刺另一個
    人，前後只有幾十秒左右，因為伊車子的位置可以清楚看見
    行兇的過程，之後那個人就跑回前面那台車，將車切入伊車
    子的前面，很快的將車開走，伊有追，但沒追上，之後伊有
    報警等語（見原審卷(一)第134頁至第155頁第審判筆錄）。
五、依證人Ａ１證詞，顯然證人Ａ１係看到被告與被害人是在兩
    車之間爭執，之後被告係跑回其自小客車，打開車門，彎腰
    取出尖刀後，再跑回被害人站立處，以尖刀刺被害人之上半
    身，被害人倒地，被告再雙手握刀朝被害人胸部再刺二刀（
    或三刀），此與證人蔡杰璋、林瓊雯、陳韋君證述被告當時
    係先坐回駕駛座，但被害人站在駕駛座旁拉被告之衣服，隨
    後被告即自駕駛座方向盤下方置物處取出暗藏之尖刀，在駕
    駛座上以尖刀刺被害人第一刀之情節，稍有出入。
六、查，92年12月31日19時命案發生後，國道公路警察局第六警
    察隊警員據報抵達國道三號公路北向65公里922公尺現場，
    現場為三線車道（北向），被害人張孟光所駕駛之車號5Ｄ
    ─4112號黑色休旅車停在內側車道，左側車輪壓在路肩白實
    線上，車門緊閉，左側前、後車窗玻璃均遭砸毀，玻璃碎粒
    散落於地面及車內，休旅車之車燈打開，手剎車拉起，排擋
    桿停在Ｒ檔（倒車檔），休旅車右車頭前方約1.8公尺處地
    面遺有血跡一灘，血跡距離路側白實線約1.1公尺，血跡之
    上方有鋁棒及刀鞘各1支，有道路交通事故調查表現場圖及
    現場照片在卷可稽（見相字卷第7頁至11頁）。而被害人張
    孟光於案發後，雖經緊急送龍潭陸軍804醫院急救，惟仍於
    同日晚上8時不治死亡，經檢察官督同法醫師相驗屬實，有
    相驗屍體證明書、驗斷書及勘驗筆錄在卷可稽，又檢察官囑
    託法務部法醫研究所就被害人張孟光之死因為鑑定，依法務
    部法醫研究所九三法醫所鑑字第００二八號鑑定書（見相字
    卷第38頁至40頁）所載：
    (一)頭部：左顳部有淡紅色皮下瘀傷，切開頭部皮膚，右顳側
      有8乘8公分皮下出血，頭顱骨無破損。
    (二)胸頸部：除有急救時之插胸管醫療縫合傷外，胸部有三處
      穿刺傷，傷口Ａ：位於左乳頭（誤繕為右乳頭）上方4公
      分，刀刃由4至10點鐘方向，並以左上向右下方向進入身
      體，傷及左下肺葉；深度12公分。傷口Ｂ：位於左鎖骨外
      下緣，傷口先由1至7點鐘方向劃行10公分，深約5公分後
      ，再以2至8點鐘方向劃行5公分，深達26公分，並以左上
      向右下方穿刺，刀刃傷及昇主動脈、肺主動脈，並刺穿左
      側頂端肺囊壁層。傷口Ｃ：位於雙乳中線下方約8公分處
      ，由2至8點鐘方向，劃開皮膚4公分長度，深度達22公分
      ，並以左上向右下方穿刺，其刀刃穿過肋骨肝臟雙葉稍偏
      左葉間，並造成肝底面穿出後，並傷及右腎臟前側，有1
      乘1乘0.2公分之切割穿刺傷。肋骨有明顯外傷，分別於左
      側第2、3肋間，左側第5、6肋間，及右側第7、8肋間。
    (三)腹部皮膚無外傷。
    (四)四肢及軀幹：左前臂外側近手腕部有8乘8公分鈍傷，切開
      皮膚可見組織肌肉間出血嚴重，研判為遭棍棒擊打之抵抗
      傷。右手第2、3手指達中及近端指均有鈍器傷。右膝蓋關
      節下方約5公分有4乘4公分鈍傷。
    (五)物化學檢驗結果，血液含酒精576mg/dl，尿液為173mg/dl
      ，胃內容物為2164mg/dl。
    (六)研判死者張孟光生前飲用酒精性飲料達高度酩酊醉意，疑
      在發生糾紛或遭凶嫌攔擋停車時，遭鈍器（疑鋁棒）敲擊
      駕駛座時，死者顳部有鈍挫傷及用左手抵抗阻擋致左前臂
      有抵抗鈍器傷，死者在下車後，再遭三次穿刺傷傷及左肺
      、昇主動脈、肺主動脈、肝穿刺傷及右腎臟切割傷造成動
      脈貫穿，雙側血胸、腹腔局部出血，最後因出血性休克死
      亡。
七、依案發地點現場所留跡證，被害人張孟光所駕駛之休旅車，
    其手剎車拉起，排擋桿係停留在Ｒ檔位罝（倒車燈已亮），
    顯示被害人張孟光遭被告攔下後，曾試圖倒車離開現場。現
    場遺留血跡、鋁棒、刀鞘之位置，係在張孟光車前方，而被
    告係駕車斜停阻擋張孟光車輛離去，則該位置應係被告停車
    位置旁，亦即被害人張孟光受刺後倒地之位置。現場遺留鋁
    棒一支，被告原既係持鋁棒行兇，嗣後卻未持鋁棒而跑回車
    上，且被告逃逸後鋁棒復遺留在現場血跡旁（位於血跡之西
    北側），鋁棒之脫離被告持有，其原因可能是被告轉回車內
    ，拿取尖刀，故將鋁棒棄置一旁，或是鋁棒已遭被害人張孟
    光奪取。又現場血跡旁遺有刀鞘一支（位於血跡之東北方）
    ，該刀鞘驗出被告指紋（見偵查卷第106頁之內政部警政署
    刑事警察局鑑驗書），可證被告自駕駛座取出暗藏之尖刀，
    將尖刀自刀鞘抽出後，其後將刀鞘遺留在現埸。又依被害人
    張孟光之屍體經解剖鑑定結果，其頭部左顳部及左前臂外側
    近手腕部受有鈍傷，其受鈍傷之原因，可能係被告持鋁棒砸
    毀車窗玻璃時，遭被告以鋁棒擊中，抑可能係被告於砸毀車
    窗玻璃時，被害人張孟光曾以左手護衛抵抗而分別受有傷害
    。又被害人張孟光右顳側有8乘8公分皮下出血、肋骨明顯外
    傷（分別於左側第2、3肋間，左側第5、6肋間、右側第7、8
    肋間）、右手第2、3手指達中及近端指均有鈍器傷、右膝蓋
    關節下方約5公分之鈍器傷。以該傷害之部位或在頭部右側
    ，或在前胸、或在右手、或在右腳膝蓋，此等傷害之部位，
    應非被告砸毀車窗玻璃時，坐在駕駛座之被害人張孟光所可
    能造成，顯見被害人張孟光於車窗遭被告無端砸毀，下車欲
    找被告理論時，兩人曾發生爭執，被告曾持鋁棒鈍器毆擊被
    害人張孟光如前所述之部位，因而致被害人張孟光受有如上
    之傷害。又被害人張孟光胸前有3處穿刺傷，傷口Ａ：位於
    左乳頭上方4公分，刀刃由4至10點鐘方向，並以左上向右下
    方向進入身體，傷及左下肺葉；深度12公分。傷口Ｂ：位於
    左鎖骨外下緣，傷口先由1至7點鐘方向劃行10公分，深約5
    公分後，再以2至8點鐘方向劃行5公分，深達26公分，並以
    左上向右下方穿刺，刀刃傷及昇主動脈、肺主動脈，並刺穿
    左側頂端肺囊壁層。傷口Ｃ：位於雙乳中線下方約8公分處
    ，由2至8點鐘方向，劃開皮膚4公分長度，深度達22公分，
    並以左上向右下方穿刺，其刀刃穿過肋骨肝臟雙葉稍偏左葉
    間，並造成肝底面穿出後，並傷及右腎臟前側，有1乘1乘
    0.2公分之切割穿刺傷。被害人張孟光胸前所受3處穿刺傷其
    先後之順序為何？法務部法醫研究所鑑定意見認為由胸腔雙
    側血胸嚴重而貫穿肝藏之穿刺傷，造成之腹腔出血只分佈於
    右、上腹腔，認為傷口Ｃ應係被害人倒地後再行刺傷，且應
    係在傷口Ａ、Ｂ穿傷形成之後等語，則傷口Ｃ係應係被告所
    刺之第三刀，應無疑義。至於傷口Ａ與傷口Ｂ兩刀傷之先後
    次序為何？查被告供承其刺被害人張孟光第一刀後，被害人
    張孟光即倒地，之後其再上前刺2刀，而證人蔡杰璋、林瓊
    雯、陳韋君及證人Ａ亦為如上之證述，則以被告刺第二刀時
    ，被害人張孟光已倒地而無反抗能力，被告為刺擊行為時，
    被害人張孟光皮層之傷口應與傷口Ｃ相同而為平整，而被告
    亦供承其當時係反手握刀，由上而下刺，則可斷定傷口Ａ應
    為第二刀，傷口Ｂ則為第一刀。又被告刺第一刀時，其當時
    究係在何位置？以何姿勢為之？如前所述，證人蔡杰璋、林
    瓊雯、陳韋君均證稱被告當時已坐回駕駛座，被害人張孟光
    則站立在駕駛座旁抓住被告的衣服。而證人Ａ１則證述被告
    與被害人張孟光兩人原來是站在兩車之間爭執，之後被告跑
    回自小客車彎腰打開車門拿出尖刀，再跑回原處以尖刀刺向
    站立在原地之被害人張孟光前胸，兩者證述之情節並不相同
    。惟查證人蔡杰璋、林瓊雯、陳韋君當時係坐在被告自小客
    車上，渠等與被告係近距離之接觸，對於見聞被告當時之舉
    動，於時間、空間及視覺上並無障礙，且證人蔡杰璋、林瓊
    雯、陳韋君於原審隔離訊問下，均證稱被告當時係坐在駕駛
    座上，證人蔡杰璋復證稱被告為刺的動作時，當時曾經撞倒
    伊等語，另參以被告供承其曾在下高速公路後，在檳榔攤清
    洗身上之血跡、被告所駕駛之車號Ｂ9─4548號自小客車之
    駕駛座車門邊框及被告當日所穿之長褲，經採取其上之血跡
    檢驗結果，與被害人張孟光之ＤＮＡ─ＳＴＲ型別相符，有
    內政部警政署刑事警察局鑑驗書在卷可稽（見偵查卷139頁
    、140頁），顯見被害人張孟光應係在被告自小客車旁遭刺
    第一刀後，其鮮血始會噴濺在被告身上及自小客車上，因之
    ，證人蔡杰璋、林瓊雯、陳韋君證述被害人張孟光倒地之前
    ，當時被告係坐在駕駛座內，應可採信。證人Ａ１當時係乘
    坐於其所駕駛之自小客車上，與被告及被害人張孟光間相隔
    一段距離，且其當時係由內側車道切換至中間車道，因後方
    有來車而被迫停車，突見被告行兇行為，可能因時間之突然
    及觀察之距離與角度不同而有不同之結果。且證人Ａ１於93
    年1月1日警詢時，係證稱其看到時被害人已躺於地上（見他
    字卷第3頁反面），因之，證人Ａ１關於此部分之證述，與
    事實不符，應較不可採。被告係在其駕駛座上刺被害人張孟
    光第一刀，應可確定。又被害人張孟光胸前之傷口Ｂ係位於
    左鎖骨外下緣，其傷痕先由1至7點鐘方向劃行10公分，深約
    5 公分後，再以2至8點鐘方向劃行5公分，之後由左上往右
    下深刺26公分，被告當時已坐回駕駛座，被害人張孟光站在
    駕駛座旁抓著被告的衣服，被害人張孟光當時身體之上半身
    應係彎腰，且頭部應低於自小客車之車頂（如此始能看見車
    內之被告而抓其衣服），則以被害人張孟光彎腰，頭部低於
    車頂，且伸手抓住被告之衣服，其當時應係與被告近距離接
    觸，且高度與被告相當，被告持刀朝被害人張孟光之胸前刺
    去，其施力方向即有可能造成在左鎖骨外下緣先由1至7點鐘
    方向劃行10公分，深約5公分後，再以2至8點鐘方向劃行5公
    分，深達26公分，並以左上向右下方穿刺之傷情，反之，如
    當時被害人張孟光未彎腰，或被告係站立於自小客車外，則
    其刺出之刀痕走向，即無可能出現如傷口Ｂ之走向及深度。
    再被告刺被害人張孟光第一刀後，被害人張孟光隨即倒地，
    為被告及證人蔡杰璋、林瓊雯、陳韋君及證人Ａ１分別供證
    相符，惟證人蔡杰璋、林瓊雯、陳韋君對於被告究係以如何
    之姿勢，在被害人張孟光已倒地之情形下，再連刺被害人張
    孟光2刀，則均證述未看到，而證人Ａ１則證稱被告當時係
    兩手握刀從他上半身彎腰刺下去，拔起來後又彎腰刺下去等
    語，則以被害人張孟光胸前傷口Ａ、Ｃ2處穿刺傷，其皮膚
    表層刀痕均為長4公分，且被告尖刀之刀鞘係遺留在血跡旁
    ，證人Ａ１證稱被告係兩手反手握刀由上往下彎腰刺擊，應
    符實情，而可採信，被告辯稱其是單手反手握刀刺擊，尚不
    足採。
八、綜上事證，被告將被害人張孟光所駕駛之自小客車攔停在內
    側車道後，被害人張孟光曾試圖倒車離去，惟被告迅速下車
    持鋁棒砸毀張孟光休旅車之左側前後車窗玻璃，於砸毀過程
    中，鋁棒曾揮擊到張孟光之左顳部及左手臂，其後張孟光對
    於無端遭被告砸毀車窗玻璃及頭手部，心有不甘，下車與被
    告在兩車之間爭執，兩人即發生扭打，被告以手持之鋁棒揮
    擊毆打被害人張孟光，張孟光曾加以抵擋，因此在右顳部、
    胸部左側第2、3肋間，左側第5、6肋間，及右側第7、8 肋
    間，及右手第2、3手指達中及近端指，右膝蓋關節下方約5
    公分等處均受有傷害，其後被告所持之鋁棒因不明原因而脫
    離持有，被告返身跑回自小客車並坐入駕駛座，惟被害人張
    孟光仍追上前，彎腰抓住被告之衣服要其下車，此時被告無
    法脫身，竟另起殺意，迅速自其駕駛座方向盤下方置物處取
    出暗藏之尖刀，將尖刀自刀鞘內抽出，用力朝在駕駛座外彎
    腰抓住其衣服之被害人張孟光胸部左銷骨外下緣刺入，因施
    力甚猛，使尖刀刺入深達26公分，被害人張孟光受此巨創，
    頓時鮮血湧出不支倒地，惟被告並不罷休，唯恐被害人張孟
    光未死，日後報警追緝，乃持刀下車，將刀鞘丟於一旁，兩
    手反手握刀，朝仰躺於地已無任何反抗能力之被害人張孟光
    再連刺2刀，其後持刀上車，迅即駕車離去等事實，應可認
    定。至被害人張孟光所駕駛之休旅車（中華三菱）是否為當
    初與被告發生超車爭執之車輛，證人Ａ２（依證人保護法列
    為秘密證人，姓名年籍詳卷）於檢察官偵查時證稱：「當時
    我由臺中北上過龍潭交流道走外側車道，看到前方一台豐田
    可樂娜的車，它想要從中間車道超到外側車道，但是有台福
    斯的廂型車始終不讓它過，超了3、4次都沒有成功，最後他
    超車成功了，把車停下就不開了，人下車，人還到車裡拿了
    長長的東西用報紙包著，一邊走，一邊拆報紙，拿著敲福斯
    車的門，福斯車的駕駛不下車，走路肩就走，我就和另一車
    就超過去走路肩，他就回車上追來，他搖下車窗示意要我停
    車，我不知他為何叫我停車，我想他是弄錯了，因我有看到
    他和那台車的爭執，所以我跟他說那車已走，不是我，我是
    開克萊斯勒的休旅車。」、「那幕可能很少人看到，因為我
    後方有台大卡車」等語（參見偵字第396號卷第122頁至123
    頁），顯然被告是攔錯車了。然無論被告攔車是否發生錯誤
    ，此與被告嗣後毀車、殺人之犯罪故意並不生影響。
九、被告刺殺被害人張孟光所用之尖刀，經鑑驗非係槍砲彈藥刀
    械管制條例之刀械，有桃園縣政府警察局函可稽（見偵查卷
    第111頁）。該尖刀為單邊開鋒銳利，前端呈尖刺狀，刀柄
    長13.5公分，刀刃長23公分，刀柄以黑色膠帶捆紮，刀鞘長
    26公分，有照片可稽，並經勘驗屬實，有勘驗筆錄存卷可參
    。被害人張孟光所受3處穿刺傷，其部位均屬人體臟器所在
    之前胸致命部位，而該3處穿刺傷，其深度分別為26公分（
    傷口Ｂ）、12公分（傷口Ａ）、22公分（傷口Ｃ），以扣案
    尖刀之刀刃長度僅23公分，被告竟能造成被害人張孟光有深
    26公分之穿刺傷，足徵被告刺第一刀時，其用力之猛，已有
    置被害人於死之決意，加以被告下車再刺殺被害人張孟光2
    刀後，返回車上曾對車上之人揚稱「要給他死」等語，已經
    證人林瓊雯、陳韋君證陳在卷，林瓊雯、陳韋君與被告同行
    ，無誣陷被告之情，其等此部分所述，堪可採信，被告辯稱
    ，未講「要給他死」的話，應係卸責之詞。益徵被告殺被害
    人張孟光之犯意，至為明確，被告辯稱其拿刀出來只是要嚇
    嚇被害人張孟光，第一刀是因被害人張孟光向前不慎刺入云
    云，顯非事實。
十、扣案之尖刀及鋁棒，被告原即放置在其所駕駛之自小客車內
    ，為被告供承在卷。又92年12月31日案發前，被告駕車行經
    國道三號高速公路龍潭至大溪路段時，因超車問題未能遂其
    心意，即沿路追遂攔停多部汽車，無視可能因此引發交通事
    故，甚且於攔停之過程中，尚有搖下車窗，高舉鋁棒嚇令旁
    車停下之情，已據證人蔡杰璋、林瓊雯、陳韋君等人分別證
    述在卷，被告預藏兇器，恃強逞勇，尋人挑釁，其逞凶鬥狠
    之性格，亦可想見。被告刺殺被害人張孟光，刀刀均深及內
    臟，用力之猛，殺意之堅，可見一斑，且於刺殺被害人張孟
    光第一刀後，被害人張孟光已不支倒地，在閃避、抵抗均無
    可能之情形下，被告復持尖刀再朝被害人張孟光胸前連刺2
    刀，足認被告必欲致張孟光於死地。被告刺殺被害人張孟光
    後，隨即上車由國道三號公路大溪交流道改走平面車道，沿
    途並在檳榔攤清洗身上及車上血跡及包紮手指上之傷口，以
    避警追緝，被告個性冷靜，心思縝密程度，亦異於常人。又
    被告其後仍依原定計劃駕車往臺北方向行駛，於抵達臺北後
    ，尚與證人蔡杰璋、林瓊雯、陳韋君等人至西門町之速食店
    吃東西，之後林瓊雯、陳韋君先行離去，被告仍與蔡杰璋在
    臺北市區中正紀念堂等地駕車閒逛，嗣將蔡杰璋送回其位於
    臺北縣板橋市之住處後，被告始駕車返回臺中，期間被告之
    情緒並無因殺人而有何異常之態，已據證人蔡杰璋、林瓊雯
    、陳韋君等人證述在卷。辯護意旨，以被告成長於不健全之
    家庭，以致造成其日後性格違常，認為被告於行為時有精神
    上障礙（精神耗弱），因而聲請就被告為精神鑑定。惟經本
    院將被告送請臺北市立聯合醫院鑑定，該院訊問被告過去生
    活史，對被告做身體檢查，認其清醒，腦波檢查結果正常，
    且依據被告之前科資料，發現被告於查獲後，因施用第二級
    毒品被起訴，認定被告可能於使用安非他命後為殺人犯行，
    但被告為殺人犯行後，駕車逃逸，駕車前往臺北，數小時後
    復獨自駕車返抵臺中，此二事應足以顯示丙○○為殺人犯行
    時，對於外界事務之知覺理會及判斷作用，以及自由決定意
    思之能力，並未較普通人之平均程度顯然減退，並無理由認
    為丙○○於殺人犯行時之精神狀態已達精神耗弱或心神喪失
    ，此有該院精神鑑定報告書可憑（見本院卷第151頁至159頁
    ）。被告暴戾冷酷性格固有異於常人，惟此與其犯罪之成立
    及應負之罪責並無影響，充其量僅係其犯罪之動機，而為量
    刑之參考，綜上所述，被告殺被害人張孟光之事實，事證明
    確，其犯行堪予認定。
貳、被告犯罪法條及量刑情形：
一、被告已判刑確定之毀損、傷害行為完成後，坐入其駕駛之自
    小客車內，依當時情形應係欲駕車逃逸，惟因被害人張孟光
    在駕駛座旁抓住其衣服不讓其離去，被告乃持刀刺殺被害人
    張孟光，被告顯係欲脫逃而另起殺人犯意，核其所為，係犯
    刑法第271條第1項之殺人罪。
二、原審予以論罪科刑，固非無見，惟被害人之血液、尿液及胃
    容物，經化學檢驗結果，血液含酒精576m g/dl，尿液為
    173mg/dl，胃內容物為2164mg/dl ，研判被害人張孟光生前
    飲用酒精性飲料達高度酩酊醉意，此有前述鑑驗報告可稽，
    被害人可能酒後與被告拉扯，導致情緒較激動，故於被告欲
    駕車離去時，被害人猶抓住被告衣服，不讓被告離去，引起
    被告之殺機，若被害人於被告欲離去時未予攔阻，或可避免
    被殺，原審對此未予審酌，即認被告手段兇殘，並進而判處
    被告死刑，稍有未洽；又警方在現場尋獲被告行兇時遺留在
    現場之刀鞘及鋁棒，此為本案之重要證物，原審未於事實欄
    明確記載，亦有未妥，被告提起上訴，請求從輕量刑，非無
    可採（詳如後述），應由本院將原判決關於殺人暨定執行刑
    部分撤銷改判，審酌被告因行車紛爭，無視公共危險即於高
    速公路上沿路追逐攔車，攔下被害人張孟光之車輛後，竟持
    鋁棒砸毀被害人張孟光車輛之車窗玻璃，於被害人張孟光下
    車理論時，被告再持鋁棒毆打被害人張孟光，其後鋁棒脫離
    持有，被告返回駕駛座，於被害人張孟光要其下車不要離去
    之時，竟萌殺機，以尖刀猛力刺殺被害人張孟光之前胸，甚
    且於被害人張孟光不支倒地後，猶下車再連刺被害人張孟光
    2 刀，其性格暴戾、手段兇殘，惟張孟光之被殺害，或與張
    孟光酒後再與被告拉扯，致引起被告之殺機有關，前已敘明
    ，尚難認被告自始即肆意殺人，且被告為72年4月27日生，
    於本案發生時，未滿21歲，年輕識淺，血氣方剛，犯下重大
    殺人案件，被告於審理時表明悔意，更且託其家人按月賠償
    新臺幣一萬元予張孟光之妻甲○○，此有匯款回執在卷足憑
    ，且被告於本院審理時坦承殺害被害人，犯後態度尚屬良好
    ，本院認被告尚無與社會人群永久隔離之必要，爰判處被告
    無期徒刑，並依法宣告褫奪公權終身。
三、扣案尖刀1支（含刀鞘）為被告所有供犯殺人罪所用之物，
    已據被告供承在卷，應依刑法第38條第1項第2款宣告沒收，
    至另扣案被告所有衣褲及行動電話2支與被告犯罪無關，鋁
    棒1支（即93年1月3日在被告自小客車上所查獲），為另外
    被害人乙○○所有，均不得宣告沒收。至於另外鋁棒1支（
    即92年12月31日案發時在高速公路現場所查獲），係被告傷
    害張孟光所用，已於該確定之傷害案部分宣告沒收，均併此
    敘明。
據上論斷，應依刑事訴訟法第369條第1項前段、第364條、第299
條第1項前段，刑法第271條第1項、第38條第1項第2款、第37 條
第1項，判決如主文。
本案經檢察官劉斐玲到庭執行職務。
中    華    民    國    95    年    1     月    10    日
                  刑事第十四庭審判長法  官  張連財
                                    法  官  楊照男
                                    法  官  林明俊
以上正本證明與原本無異。
本案由本院依職權送最高法院審理，惟如不服本判決，應於收受
送達後十日內向本院提出上訴書狀，其未敘述上訴之理由者並得
於提起上訴後十日內向本院補提理由書（均須按他造當事人之人
數附繕本）。
                                    書記官  蕭進忠
中    華    民    國    95    年    1     月    16    日
論罪法條之依據：
刑法第271條第1項
殺人者，處死刑、無期徒刑或10年以上有期徒刑。


司法院資訊處製作；財團法人民間司法改革基金會備份。
